臺灣臺北地方法院刑事簡易判決　　　　　99年度簡字第3394號
聲　請　人　臺灣臺北地方法院檢察署檢察官
被　　　告　劉安笙
　　　　　　顏良智
上列被告等因重利案件，經檢察官聲請簡易判決處刑（99年度偵
字第17323 號），本院判決如下：
    主      文
劉安笙共同犯重利罪，處有期徒刑肆月，如易科罰金，以新臺幣
壹仟元折算壹日，扣案如附表二編號2 至4 所示之物均沒收；又
犯重利罪，處有期徒刑貳月，如易科罰金，以新臺幣壹仟元折算
壹日，扣案如附表二編號2 至4 、附表三編號3 所示之物均沒收
。應執行有期徒刑伍月，如易科罰金，以新臺幣壹仟元折算壹日
，扣案如附表二編號2 至4 、附表三編號3 所示之物均沒收。
顏良智共同犯重利罪，處拘役伍拾日，如易科罰金，以新臺幣壹
仟元折算壹日，扣案如附表二編號2 至4 所示之物均沒收；又犯
重利罪，處拘役拾日，如易科罰金，以新臺幣壹仟元折算壹日
，扣案如附表二編號2 、3 、附表三編號3 所示之物均沒收。應
執行拘役陸拾日，如易科罰金，以新臺幣壹仟元折算壹日，扣案
如附表二編號2 至4 、附表三編號3 所示之物均沒收。
    事實及理由
一、劉安笙經營高利貸放款事業，顏良智則以每月新臺幣（下同
    ）3 萬元之薪資、15,000元之油資受雇於劉安笙，劉安笙、
    顏良智即共同基於意圖利用他人急迫而貸以金錢，並取得與
    原本不相當重利之犯意聯絡，自民國99年2 月間起，由劉安
    笙在報紙上刊登廣告，或由劉安笙、顏良智持劉安笙所有之
    0000000000號行動電話發送簡訊予不特定人之方式，招攬需
    錢孔急之不特定人向渠等借款，二人分工方式為：由劉安笙
    主導放款業務並向借款人說明放款及利息計算方式，顏良智
    則擔任司機載送劉安笙向借款人放款、收款，並保管劉安笙
    所有之行動電話及本票等物品，二人即分別為以下犯行：
  (一)基於重利之接續犯意，於附表所示之借款時間，乘陳秀玲急
    需資金週轉而急迫之際，貸予與如附表一編號1 至4 所示之
    借款金額，約定以14日為1 期，借15萬元，預扣25,000元之
    利息（即每14日即需付出25,000元利息），且需簽立與借款
    金額相同、發票在後之本票作為擔保，而取得如附表一編號
    1 至4 所示與原本顯不相當之重利，期間討論借款及還款事
    宜時，並使用劉安笙所有之0000000000號行動電話與陳秀玲
    聯絡，陳秀玲原均按期於14日內償還如附表一編號1 至3 所
    示借款，惟無力於14日內償還如附表一編號4 所示借款，劉
    安笙乃要求陳秀玲簽立如附表二編號1 所示面額15萬元本票
    ，另放款如附表一編號5 所示之6 萬元金額，約定3 日為一
    期，預扣1 萬元利息；嗣劉安笙、顏良智於99年7 月15日下
    午3 時許，前往臺北市○○區○○路19號前，向陳秀玲索取
    借款利息時，為警當場查獲，並於顏良智之背包內扣得陳秀
    玲所簽具之本票2 張、空白本票1 本及0000000000、000000
    0000號行動電話各1 支（各物品之所有人、用途及與犯罪之
    關係，均詳如附表二之說明）。
  (二)又基於重利之犯意，於99年6 月初，乘秦金智亟需資金週轉
    ，急迫之際，貸予現金10萬元，約定以7 日為1 期，每期收
    取2 萬元之利息，且需簽立如附表三編號6 、7 所示之本票
    、支票作為擔保，使秦金智截至99年7 月26日止，陸續支付
    共計13萬元之利息，卻仍無法清償借款之本金10萬元，而取
    得與原本顯不相當之重利；嗣劉安笙於99年7 月26日下午1
    時15分，在臺北市○○區○○路4 段228 號，向秦金智索取
    借款利息時，為警當場查獲，並扣得秦金智所交付之利息款
    項15,000元、秦金智所簽具之本票、支票各1 張、行動電話
    3 支及現金3 萬元（各物品之所有人、用途及與犯罪之關係
    ，詳如附表三之說明）。
二、訊據被告劉安笙、顏良智於本院調查時對上開事實均坦承不
    諱（見本院卷第18、26頁反面、27頁）。又查：(一)被告二人
    所為如編號一之(一)所示犯行，業經被害人陳秀玲於警詢、偵
    查及本院調查中證述甚明（見偵一卷第25、27、32、37至39
    、76、77頁，本院卷第34至36頁），且有臺北市政府警察局
    刑事警察大隊扣押物品目錄表、被害人陳秀玲簽發之面額15
    萬元、8 萬元本票影本、被害人陳秀玲製作之借、還款紀錄
    表影本、臺北市政府警察局扣押物品清單可資佐證（見偵一
    卷第19、20、31、47頁）；被告二人所為如編號一之(二)所示
    犯行，業經被害人秦金智於警詢、偵查中證述甚明（見偵二
    卷第8 至10、47、48頁），且有新北市政府警察局三峽分局
    扣押物品目錄表、贓證物認領保管單、被害人秦金智簽發之
    面額12萬元支票、面額13萬元本票影本、現場及扣案物品照
    片14張在卷可資佐證（見偵二卷第15至18、24至30頁）。從
    而，足認被告二人之自白與事實相符，得為認定其二人犯罪
    之證據，本案事證明確，被告二人犯罪均已經證明，應予依
    法論科。
三、論罪科刑部分：
    核被告劉安笙、顏良智所為如前揭編號一之(一)、(二)所示之行
    為，均係犯刑法第344 條之乘他人急迫以貸與金錢而取得與
    原本顯不相當重利罪。被告二人為編號(一)所示行為，係從99
    年2 至4 月先後多次借款予被害人陳秀玲，並多次向同一被
    害人按期收取重利，就被害人陳秀玲而言，因犯罪時間密接
    ，侵害同一法益，且各行為之獨立性極為薄弱，依一般社會
    健全觀念，在時間差距上，難以強行分開，於刑法評價上，
    以視為數個舉動之接續施行，合為包括之一行為予以評價較
    為合理，故應成立接續犯，而僅論以一個重利罪。被告二人
    共同為上開犯罪，應依刑法第28條規定論以共同正犯。被告
    二人於99年2至4月間放款予被害人陳秀玲，又於99年6月初
    放款予被害人秦金智，所犯該2個重利犯行，犯意各別，行
    為可分，應予分論併罰。爰審酌：1.被告二人利用被害人經
    濟困難，亟需現金周轉，無暇顧及高利之心態，收取重利，
    影響金融秩序之健全發展，所為殊無足取，2.被害人陳秀玲
    、秦金智於偵查中均曾表示願意給予被告二人緩起訴自新之
    機會，3.被告劉安笙於全案居於主導支配之地位，涉案情節
    較重，被告顏良智則受雇於被告劉安笙，受被告劉安笙指揮
    從事駕車搭載被告劉安笙放、收款、保管本票簿等事宜，涉
    案情節較輕，3.被告顏良智犯後坦承犯罪並表示悔改之意思
    ，被告劉安笙於犯後雖亦承認犯罪，且於99年10月18日受檢
    察官訊問時，陳稱希望給其改過自新的機會，其現在受雇在
    做賣便當的工作云云（見偵一卷第70頁），又於本院99年10
    月18日調查庭時，陳稱已經沒有再從事高利貸工作云云（見
    本院卷第10頁反面），惟其竟又於100年1月26日，因涉嫌違
    反組織犯罪條例、重利等犯罪，為臺灣板橋地方法院檢察署
    檢察官指揮警查獲，並經臺灣板橋地方法院裁定收押於看守
    所（此有本院依職權調閱之臺灣高等法院被告前案紀錄表在
    卷可參），足見被告劉安笙於偵查及本院調查時，雖均到庭
    表示悔改之意，然實際上仍持續涉及與重利有關之行為，故
    難認為其確有真心悔悟之意思甚明，4.再考量被告二人犯罪
    手段、智識程度、生活狀況等一切情狀，分別量處如主文所
    示之刑，並定其等應執行之刑，及就本院諭知之宣告刑及執
    行刑，均諭知如主文所示之易科罰金折算標準，以資懲警。
四、沒收部分：
  (一)扣案如附表二編號4 所示之物，均係被告劉安笙所有，且均
    供被告劉安笙、顏良智犯如事實及理由欄編號一之(一)所示之
    罪所用或所得之物，爰分別依刑法第38條第1 項第2 、3 款
    之規定，及共犯共同責任原則，在被告二人相關罪刑罪項及
    所定執行刑項下諭知沒收之。
  (二)扣案如附表二編號2 、3 所示之物，均係被告劉安笙所有，
    且均供被告劉安笙、顏良智犯如事實及理由欄編號一之(一)、
    (二)所示之罪所用之物，爰均依刑法第38條第1 項第2 款之規
    定，及共犯共同責任原則，在被告二人相關罪刑罪項及所定
    執行刑項下諭知沒收之。
  (三)扣案如附表二編號3 、6 、7 所示之物，均係被告劉安笙所
    有，且均供被告劉安笙、顏良智犯如事實及理由欄編號一之
    (二)所示之罪所用或所得之物，爰分別依刑法第38條第1 項第
    2 、3 款之規定，及共犯共同責任原則，在被告二人相關罪
    刑罪項及所定執行刑項下諭知沒收之。
  (四)至於扣案如附表二編號1 所示之本票，與被告二人所為事實
    及理由欄編號一之(一)所示犯行有關，如附表三編號6 、7 所
    示本票、支票，則與事實及理由欄編號一之(二)所示犯行有關
    ，但該等物品分別屬被害人陳秀玲、秦金智為擔保借款所簽
    立，如被害人陳秀玲、秦金智返還借款，被告二人尚須歸還
    本票，並非屬於被告二人所有之物，是均不得宣告沒收。又
    扣案如附表三編號1 所示之物，係被告劉安笙於99年7 月26
    日向被害人秦金智收得之利息，惟業經發還予被害人秦金智
    ，扣案如附表三編號2 、4 、5 所示之物，則無直接證據證
    明與本案被告二人之犯罪事實有直接關係，是亦均不予宣告
    沒收，併予說明。
五、據上論斷，依刑事訴訟法第449 條第1 項、第3 項、第450
    條第1 項，刑法第28條、第344 條、第41條第1 項前段、第
    38 條 第1 項第2 款、第51條第5 款、第6 款，刑法施行法
    第1條 之1 ，逕以簡易判決如主文所示之刑。
中    華    民    國    100   年     4    月    19    日
                  刑事第十八庭  法  官  陳思帆
上正本證明與原本無異。
如不服本判決應於收受送達後10日內向本院提出上訴書狀，並應
敘述具體理由；其未敘述上訴理由者，應於上訴期間屆滿後20日
內向本院補提理由書（均須按他造當事人之人數附繕本）「切勿
逕送上級法院」。告訴人或被害人如對於本判決不服者，應具備
理由請求檢察官上訴，其上訴期間之計算係以檢察官收受判決正
本之日期為準。
                                書記官  林素霜
中    華    民    國    100    年    4    月    19    日
附錄本案論罪科刑法條全文：
中華民國刑法第344條
乘他人急迫、輕率或無經驗貸以金錢或其他物品，而取得與原本
顯不相當之重利者，處 1 年以下有期徒刑、拘役或科或併科 1
千元以下罰金。
附表一：
┌──┬─────┬────┬──────┬──────┬──────┐
│編號│借款時間  │借款金額│實拿現金    │支付利息金額│本金償還情形│
├──┼─────┼────┼──────┼──────┼──────┤
│  1 │99年2月間 │15萬元  │125,000 元  │25,000元    │已償還      │
├──┼─────┼────┼──────┼──────┼──────┤
│  2 │99年3月間 │15萬元  │125,000 元  │25,000元    │已償還      │
├──┼─────┼────┼──────┼──────┼──────┤
│  3 │99年3月間 │15萬元  │125,000 元  │25,000元    │已償還      │
├──┼─────┼────┼──────┼──────┼──────┤
│  4 │99年4月間 │15萬元  │125,000 元  │約4、5萬元  │未償還      │
├──┼─────┼────┼──────┼──────┼──────┤
│  5 │99年4月間 │ 6萬元  │5 萬元      │10,000元    │未償還      │
└──┴─────┴────┴──────┴──────┴──────┘
附表二（99年7月15日員警在顏良智身上扣得之物品）
┌──┬──────────┬────┬─────────┬──────┬────┬────┐
│編號│名  稱              │數量    │說明              │有關犯罪事實│是否沒收│依據    │
├──┼──────────┼────┼─────────┼──────┼────┼────┤
│ 1. │由陳秀玲開立之面額15│2 張    │面額15萬元本票係因│事實一之(一)  │不沒收  │無      │
│    │萬元、8 萬元商業本票│        │陳秀玲無力於期限內│            │        │        │
│    │                    │        │償還附表二編號4 所│            │        │        │
│    │                    │        │示借款，劉安笙要求│            │        │        │
│    │                    │        │陳秀玲重新開立以換│            │        │        │
│    │                    │        │回原本到期之本票，│            │        │        │
│    │                    │        │面額8 萬元本票係劉│            │        │        │
│    │                    │        │安笙、顏良智為附表│            │        │        │
│    │                    │        │二編號5 所示放款予│            │        │        │
│    │                    │        │陳秀玲之際，讓陳秀│            │        │        │
│    │                    │        │玲簽發之本票；均係│            │        │        │
│    │                    │        │秦金智提供予劉安笙│            │        │        │
│    │                    │        │、顏良智擔保債務之│            │        │        │
│    │                    │        │用，並非劉安笙、顏│            │        │        │
│    │                    │        │良智所有之物。    │            │        │        │
├──┼──────────┼────┼─────────┼──────┼────┼────┤
│ 2. │空白商業本票        │1 本    │劉安笙、顏良智放款│事實一之(一)、│沒收    │刑法第38│
│    │                    │        │予陳秀玲、秦金智過│(二)          │        │條第1 項│
│    │                    │        │程中使用之本票簿，│            │        │第2款   │
│    │                    │        │每次放款即撕取本票│            │        │        │
│    │                    │        │供陳秀玲簽發，係劉│            │        │        │
│    │                    │        │安笙、顏良智所有供│            │        │        │
│    │                    │        │犯重利罪所用之物  │            │        │        │
├──┼──────────┼────┼─────────┼──────┼────┼────┤
│ 3. │0000000000號行動電話│1 支    │劉安笙、顏良智傳送│事實一之(一)、│沒收    │刑法第38│
│    │（內含門號晶片卡）  │        │放款簡訊所使用之行│(二)          │        │條第1 項│
│    │                    │        │動電話            │            │        │第2款   │
├──┼──────────┼────┼─────────┼──────┼────┼────┤
│ 4. │0000000000號行動電話│1 支    │劉安笙、顏良智與陳│事實一之(一)  │沒收    │刑法第38│
│    │（內含門號晶片卡）  │        │秀玲聯絡之行動電話│            │        │條第1 項│
│    │                    │        │                  │            │        │第2款   │
└──┴──────────┴────┴─────────┴──────┴────┴────┘
附表三（99年7月26日員警在劉安笙身上扣得之物）
┌──┬──────────┬────┬─────────┬──────┬────┬────┐
│編號│名  稱              │數量    │說明              │有關犯罪事實│是否沒收│依據    │
├──┼──────────┼────┼─────────┼──────┼────┼────┤
│ 1. │秦金智交付之利息款項│15,000元│劉安笙於99年7 月26│事實一之(二)  │不沒收  │無      │
│    │                    │        │日向秦金智收取之利│            │        │        │
│    │                    │        │息（業經發還秦金智│            │        │        │
│    │                    │        │）                │            │        │        │
├──┼──────────┼────┼─────────┼──────┼────┼────┤
│ 2. │0000000000號行動電話│1 支    │劉安笙持用之行動電│無          │不沒收  │無      │
│    │（內含門號晶片卡）  │        │話，惟並無證據證明│            │        │        │
│    │                    │        │與本案犯罪事實有直│            │        │        │
│    │                    │        │接關聯            │            │        │        │
├──┼──────────┼────┼─────────┼──────┼────┼────┤
│ 3. │0000000000號行動電話│1 支    │劉安笙、顏良智與秦│事實一之(二)  │沒收    │刑法第38│
│    │（內含門號晶片卡）  │        │金智聯絡之行動電話│            │        │條第1 項│
│    │                    │        │                  │            │        │第2款   │
├──┼──────────┼────┼─────────┼──────┼────┼────┤
│ 4. │0000000000號行動電話│1 支    │劉安笙持用之行動電│無          │不沒收  │無      │
│    │（內含門號晶片卡）  │        │話，惟並無證據證明│            │        │        │
│    │                    │        │與本案犯罪事實有直│            │        │        │
│    │                    │        │接關聯            │            │        │        │
├──┼──────────┼────┼─────────┼──────┼────┼────┤
│ 5. │現金                │3萬元   │並無證據證明與本案│無          │不沒收  │無      │
│    │                    │        │犯罪事實有直接關聯│            │        │        │
├──┼──────────┼────┼─────────┼──────┼────┼────┤
│ 6. │秦金智所簽發面額13萬│1張     │劉安笙、顏良智放款│事實一之(二)  │不沒收  │無      │
│    │元本票（票號：      │        │予秦金智之際，讓秦│            │        │        │
│    │0000000 號）        │        │金智簽發之本票，惟│            │        │        │
│    │                    │        │因係秦金智提供予劉│            │        │        │
│    │                    │        │安笙、顏良智擔保債│            │        │        │
│    │                    │        │務之用，並非劉安笙│            │        │        │
│    │                    │        │、顏良智所有之物。│            │        │        │
├──┼──────────┼────┼─────────┼──────┼────┼────┤
│ 7. │秦金智所簽發面額12萬│1張     │劉安笙、顏良智放款│事實一之(二)  │不沒收  │無      │
│    │元支票（票號：      │        │予秦金智之際，讓秦│            │        │        │
│    │AU0000000 號）      │        │金智簽發之本票，惟│            │        │        │
│    │                    │        │因係秦金智提供予劉│            │        │        │
│    │                    │        │安笙、顏良智擔保債│            │        │        │
│    │                    │        │務之用，並非劉安笙│            │        │        │
│    │                    │        │、顏良智所有之物。│            │        │        │
└──┴──────────┴────┴─────────┴──────┴────┴────┘